【裁判字號】    98,消債抗,243
【裁判日期】    981030
【裁判案由】    更生事件
【裁判全文】
臺灣臺北地方法院民事裁定           98年度消債抗字第243號
抗  告  人  甲○○
代  理  人  王勝彥律師
上列抗告人因消費者債務清理條例更生事件，對於中華民國98年
8月6日本院98年度消債更字第216號裁定提起抗告，本院裁定如
下：
    主  文
抗告駁回。
抗告程序費用新臺幣壹仟元由抗告人負擔。
    理  由
一、按債務人不能清償債務或有不能清償之虞者，得依本條例所
    定更生或清算程序，清理其債務；債務人對於金融機構因消
    費借貸、自用住宅借款、信用卡或現金卡契約而負債務，在
    聲請更生或清算前，應提出債權人清冊，以書面向最大債權
    金融機構請求協商債務清償方案，並表明共同協商之意旨，
    消費者債務清理條例（以下消債條例）第3條、第151條第1
    項分別定有明文。次按聲請更生或清算不合程式或不備其他
    要件者，法院應以裁定駁回之，但其情形可以補正者，法院
    應定期間先命補正，復為消債條例第8條所明定。
二、抗告意旨略以：伊因負債高達新台幣（下同）158萬9,479元
    ，而曾於民國97年9月18日依消債條例第151條規定，檢具債
    權人清冊等資料向最大債權機構國泰世華商業銀行請求前置
    協商，國泰世華商業銀行於協商過程中同意以月付6,000元
    之條件償還，惟伊擔任停車場管理員，每月薪資約2萬8,000
    元，扣除本身必要支出、扶養費2萬2,000元後，尚須清償親
    友債務，致無法允諾國泰世華商業銀行要求之還款條件，因
    而協商不成立。原裁定竟認抗告人顯非不能支應債權銀行所
    提期付6,000元之還款方案，欠缺清償債務之誠意，而駁回
    抗告人更生之聲請，惟抗告人每月實際支出達2萬7,100元，
    確有履行銀行還款方案之困難，原裁定實有違誤，爰依法提
    起本件抗告等語。並聲明：原裁定廢棄，應准許抗告人更生
    之聲請。
三、經查：
(一)、按消債條例第151條第1項所規定之前置協商程序，其立法理
    由揭示：「債務人受法院裁定開始更生或清算程序者，其生
    活、資格、權利等均將受限制，該等程序係債務清理之最後
    手段，於債務人無法與債權人協商時，始適用更生程序或清
    算程序清理其債務。債務人對於金融機構因消費借貸、自用
    住宅借款、信用卡或現金卡契約而負債務，其法律關係較單
    純明確，金融機構並已訂有債務協商機制，如能協商成立，
    債務人或不須依本條例聲請更生或清算，可疏減法院負擔，
    有效分配司法資源。為使債務人得自主解決其債務，爰設本
    條，明定債務人對於金融機構因消費借貸、自用住宅借款、
    信用卡或現金卡契約而負債務之情形，採行協商前置主義，
    債務人於聲請更生或清算前，應先行提出債權人清冊，以書
    面向其負債務之任一金融機構請求協商債務清償方案。」核
    其立法目的，係為使債務人與多數債權人間能自主解決其債
    務，以疏減法院負擔，有效分配司法資源，遂採行協商前置
    主義，故債務人自應確實經此協商程序，始能聲請更生或清
    算。準此，債務人與債權人於進行協商程序時，如一造當事
    人消極未盡相關協商義務，或實際上並無成立協商真意，即
    難謂已踐履本條例第151條規定之前置協商程序。
(二)、抗告人主張其負債總額為158萬9,479元，無擔保或無優先之
    債務未逾1,200萬元，其97年至98年1月薪資收入為38萬9,31
    2元，除此之外別無財產等情，業據其提出財產及收入狀況
    說明書、債權人清冊、財團法人金融聯合徵信中心當事人綜
    合信用報告、財政部臺北市國稅局95、96年度綜合所得稅各
    類所得資料清單、財產歸屬資料清單、寶盛國際股份有限公
    司薪資明細表13紙、薪資轉帳存摺等件為憑，堪信為真實。
    又抗告人係於97年9月18日向最大債權金融機構國泰世華商
    業銀行請求協商，國泰世華商業銀行所提協商條件為：「每
    月償還6,000元」，惟因抗告人「協商意願低落」致協商不
    成立，此有抗告人於原審法院所提國泰世華商業銀行協商不
    成立通知書、98年4月22日陳報狀在卷可稽，亦可認為真實
    。
(三)、抗告人主張每月需負擔兒子趙偉宏之固定費用7,000元，作
    為趙偉宏交通費、早午餐之用，趙偉宏並省吃儉用以繳交六
    年期郵政壽險，並提出壽險轉帳存摺影本為證。惟查，抗告
    人兒子本已享有全民健康保險，就基本之醫療照顧、傷病等
    均享有保險給付，並未低於一般國民所享有之生存保障，況
    其若以榮民遺眷身份就診，得同時享有國家健保及榮民遺眷
    醫療費用減少之雙重保障，應不致造成抗告人沈重之負擔，
    則在抗告人業已無法依約清償債務之狀況下，自不能認為趙
    偉宏投保商業保險之支出為必要，是抗告人主張兒子趙偉宏
    之固定費用逾5,662元部分（計算式：7,000元－每月壽險保
    費1,338元＝5,662元），不能認為必要。又抗告人繼續使用
    第四台、ADSL，每月支出1,400元，明顯高於其經濟狀況相
    應之支出，均未見抗告人釋明，則在抗告人已主張不能維持
    生活之情況下，上開支出，亦無必要。再者，抗告人主張其
    與兒子每月需手機通訊費800元，然查，抗告人之工作內容
    為停車場管理，工作項目為管控車輛進出、收取停車費用；
    而抗告人兒子係在國立臺北商業技術學院就讀，主修項目為
    財金專業，均未包括任何須大量使用行動電話之項目，且抗
    告人住家有室內電話，在外亦得使用公用電話為連繫，無從
    認為有何支出高額通訊費之必要，充其量僅應為400元。至
    水、電、瓦斯費部分，抗告人雖有提出臺灣電力公司電費收
    據、臺北自來水事業處水費收據及液化石油氣收據各1紙為
    憑，然依該收據計算結果，全戶每月平均支出之水、電、瓦
    斯費僅約1,408元【計算式：水費533元＋電費1,563元（已
    扣除上期遲付電費57元）＋瓦斯費720元＝2,816元，2,816
    元2個月＝1,408元】，是抗告人每月負擔水、電、瓦斯費
    充其量僅應為1,408元。
(四)、本件抗告人每月必要支出，計有房租9,000元、兒子固定費
    用5,662元、水電瓦斯費1,408元、手機費400元、交通費2,2
    00元、餐費及家庭日用品4,500元，合計2萬3,170元。而抗
    告人97年至98年1月薪資所得為38萬9,312元，已如前述，依
    此換算其每月平均薪資所得為2萬9,947元，此金額於支付每
    月必要支出2萬3,170元及償還協商債務6,000元，應綽綽有
    餘，縱僅以抗告人97年每月平均薪資所得2萬9,234元計算，
    抗告人仍有剩餘（計算式：2萬9,234元－2萬3,170元－6,00
    0元＝64元）。遑論，抗告人之子趙偉宏為79年8月6日生已
    將近成年，有戶籍謄本可參，且96年有薪資所得2萬6,912元
    ，足認已有工作資歷，所得收入可預期應可遂年增加，在抗
    告人已主張不能維持自己生活之情況下，其應不得再請求抗
    告人予以扶養（民法第1117條第1項、第1118條前段參照）
    ，則抗告人每月將有更多餘額可供支配。足見抗告人應有能
    力依國泰世華商業銀行所提每月償還6,000元之條件清償債
    務，然抗告人卻借詞主張其無法負擔債權人所提出之協商方
    案，顯係故意不願接受足以負擔之還款方案，應屬消極未盡
    相關協商義務，顯然無與國泰世華商業銀行成立協商之真意
    ，難謂已踐履本條例第151條規定之前置協商程序，且上開
    欠缺又屬無從補正，抗告人本件更生聲請即不符合消債條例
    第151條前置協商要件。
四、綜上所述，抗告人之抗告理由，均非可採。原審裁定駁回抗
    告人更生之聲請，尚無違誤。抗告意旨指謫原裁定不當，求
    予廢棄另為裁定，為無理由，應予駁回，爰裁定如主文。
中    華    民    國    98    年    10    月    30    日
              民事第一庭  審判長法  官  陳文正
                                法  官  林春鈴
                                法  官  楊晉佳
上為正本係照原本作成
本件不得再抗告
中    華    民    國    98    年    10    月    30    日
                            書  記  官  蘇炫綺


司法院資訊處製作；財團法人民間司法改革基金會備份。
